【裁判字號】    89,訴,1636
【裁判日期】    891215
【裁判案由】    違反期貨交易法
【裁判全文】
臺灣臺中地方法院刑事判決                        八十九年度訴字第一六三六號
    公  訴  人  臺灣臺中地方法院檢察署檢察官
    被      告  甲○○
    選任辯護人  朱元宏
                張仕賢
右列被告因違反期貨交易法案件，經檢察官提起公訴（八十九年度偵字第一○一○三
號），本院判決如左：
    主  文
甲○○共同未經許可，擅自經營期貨經理事業，處有期徒刑捌月，緩刑參年。
附表所示之物均沒收。
    事  實
一、甲○○係民國八十七年成立址設臺中市○○路○段六六九號八樓之生匯財務顧問
    有限公司（下簡稱生匯公司）負責人，明知公司之登記營業項目僅有投資顧問業
    、企業經營管理顧問業，並未包括期貨、外匯等業務，亦明知期貨交易法已於八
    十六年六月一日起開始施行，外幣保證金交易屬於期貨交易法規範管理之範圍，
    依該法第八十二條第一項規定，經營期貨信託事業、期貨經理事業、期貨顧問事
    業或其他期貨服務事業，須經主管機關之許可並發給許可證照，始得經營，竟自
    八十八年九月間起，與公司內之理財助理員沈大維、劉育辰、陳革正（未經檢察
    官偵查起訴）及其他約一、二十位真實姓名、年籍均不詳之成年人，基於共同犯
    意之聯絡，為澳門利基金融集團（下簡稱利基集團）招攬客戶，並從事公司登記
    項目範圍以外且未經主管機關許可之期貨經理、顧問及仲介服務等事業。其經營
    方式為：由甲○○及公司之理財助理員，向劉雅諾、嚴子三等不特定客戶解說期
    貨交易中之外匯保證金（即槓桿保證金契約）交易之內容、操作方式及獲利情形
    ，並介紹客戶與利基集團簽訂「外匯、幣保證交易書」，嗣由客戶匯款一定數額
    保證金至利基集團設於澳門國際商業銀行帳戶後，即成為利基集團之客戶，可直
    接向利基集團下單或經由生匯公司向利基集團下單交易外匯。生匯公司並不定期
    提供外匯商品即時行情資訊、盤勢分析及買賣點予客戶，客戶可自行或授權委託
    生匯公司理財助理員全權代為操作買賣（即為客戶決定是否下單並為其下單），
    嗣後生匯公司則會於每月提供當月外匯買賣對帳單予該客戶瞭解盈虧，以此方式
    從事外匯保證金期貨交易之代客操作（即經理）、顧問及仲介服務等事業。該外
    匯保證金期貨交易方式為：
    （一）操作之外幣種類有歐元、英磅、日幣、瑞士法郎、加幣、澳幣等六種，以
          美金幣值漲跌標準計算盈虧。
    （二）由客戶或經生匯公司匯款至少二萬元以上美金之保證金至利基集團設於澳
          門國際商業銀行帳戶完成開戶，可下單交易，每次交易以「口」為單位，
          當日交割不須保證金，若須隔日以上交割則須美金二千元，客戶下單交易
          之額度為上開保證金之五十倍。
    （三）契約之輸贏以點值五點五（係國際合約單位，乃國際貨幣市場公告的一固
          定值）計算，而契約每日之盈虧則以臺灣時間凌晨三點之美國紐約收盤價
          作為標準。
    （四）客戶下單後，訂買之契約保證金直接由客戶前開帳戶中扣除，而客戶並無
          法直接取得所買得之外匯（非現貨買賣），該外匯會匯至國外之帳戶，如
          客戶需要，再從國外匯回自己之帳戶。
    （五）客戶下單後，利基集團會每筆收每口五十至八十美金之手續費，利基集團
          自手續費中每月派分新臺幣（下同）三十萬元予生匯公司充作退佣金，如
          超過三十位客戶，則增至五十萬。
     至八十九年四月中旬止，生匯公司總共交易外匯達二千五百餘口，賺取一百五
     十萬元之退佣金。嗣經法務部調查局臺中縣調查站至生匯公司所在上址搜索並
     扣得被告所有如附表所示之物，始知上情。
二、案經法務部調查局臺中縣調查站移送臺灣臺中地方法院檢察署檢察官偵查起訴。
    理  由
一、訊據被告甲○○固坦承仲介不特定客戶與利基集團簽訂外匯保證金交易契約，並
    提供資訊給客戶作為投資參考而經營公司登記範圍以外之業務等情事，惟矢口否
    認有何違反期貨交易法之犯行，辯稱：伊所從事之外匯保證金交易是現貨交易，
    與期貨不同，非期貨交易法所規定之對象；又客戶係直接跟利基集團下單買賣，
    偶而會透過伊公司向利基集團傳達下單訊息，但並未代客操作云云。經查：(一)按
    期貨交易法第三條第一項第四款槓桿保證金契約，係指依其他期貨市場之規則或
    實務，當事人約定，一方支付價金一定成數之款項或取得他方所授與之一定信用
    額度，雙方於未來特定期間內，依約定方式結算差價或交付約定物之契約，為期
    貨交易之一種。所謂「依其他期貨市場之規則或實務」，係指於營業處所（店頭
    市場）進行之交易，故槓桿保證金契約屬於店頭市場交易之商品。期貨交易法所
    規範之期貨交易契約是廣義的，期貨交易的地點包括集中交易市場與店頭市場，
    涵蓋任何合法及非法業者所交易之任何衍生性商品。又所謂「外匯保證金交易」
    ，係指一方於客戶與其簽約並繳付外幣保證金後，得隨時應客戶之請求，於保證
    金之數倍範圍內以自己之名義為客戶計算，在外匯市場從事不同幣別間之即期或
    遠期買賣交易。此項交易不須實際交割，一般都在當日或到期前以反方向交易軋
    平而僅結算買賣差價。實務上客戶與銀行間所簽訂外匯保證金契約，均約定客戶
    得將契約延續至下一銀行營業日，且若契約自一銀行營業日延續至下一銀行營業
    日，則客戶由於契約延續之差價所獲致之損益，經銀行確定後，即存入客戶外幣
    保證金帳戶或其中扣除。換言之，外匯保證金契約雖然得於當日要求平倉，惟客
    戶簽訂外匯保證金契約時並不知何時要平倉（履行日不確定），得視匯率之變動
    而決定平倉日，是該等契約實際上並無到期日，具有約定於未來時間履行契約的
    性質。此種契約以其具有1.以保證金交易，2.未來期間履約特性，3.每日結算損
    益（market to market）之期貨交易特有知結算制度並於店頭市場交易；符合期
    貨交易法期貨交易契約之槓桿保證金契約之要件。查，被告甲○○於本院審理中
    供稱：「（問：買進外幣後如何給錢？）買進外幣之後不用扣除等值的價金，賣
    出後會根據賣出的行情作結算，如有虧損的話，就扣除保證金˙˙˙買進後必須
    要有賣出的動作，才能做平倉（結算），如有盈虧利基集團會寄對帳單給客戶，
    上面記載客戶買賣的價位及盈虧狀況，交割之後如有虧損利基集團會從客戶之帳
    戶扣除˙˙˙買賣不需要提出等值的價金，只須提供保證金就好，交易商也不用
    交付價金，價金是銀行交付，交易商把單子下到銀行作交易的動作，由銀行來作
    買賣外幣的實際動作並交付價金˙˙˙（問：客戶買外幣之後由誰決定賣出？）
    由客戶自己決定˙˙˙（問：如何結算？）每天計算一次，如果虧損過大超過保
    證金，交易商會做斷頭的動作，客戶也可以增加保證金防止被斷頭˙˙˙」（見
    八十九年十一月十日審判筆錄）等語，足見被告所經營之外匯保證金交易，並非
    現貨買賣，而與期貨交易法第三條第一項第四款規定「當事人約定，一方支付價
    金中之一定成數之款項或取得他方所授以一定信用額度，雙方於未來特定期間內
    ，依約定方式結算差價交付約定物之契約」（即槓桿保證金契約）相當，是除有
    期貨交易法第三條第二項豁免之適用外，即應受期貨交易法之規範。(二)次查，企
    業顧問公司招攬國人在境外開立美金帳戶，進行現貨外幣保證金交易，除依期貨
    交易法第三條第二項規定豁免者外，如以接受委託書並收取佣金或手續費等之方
    式代他人操作外幣保證金交易，係屬經營期貨經理事業。如以招攬客戶至海外開
    立美金帳戶，並提供場所設備及相關外匯資訊（如價位詢問），從中仲介供客戶
    自行下單交易者，係屬經營期貨顧問及仲介事業。本件證人即生匯公司之投資人
    劉雅諾於法務部調查局臺中縣調查站及檢察官偵訊中證稱：「開戶完成後有關外
    匯理財基金買賣外匯之情形，均係由生匯公司人員逕行下單買賣各種外幣˙˙˙
    」等語（見八十九年四月十二日調查筆錄、八十九年六月二十九日偵訊筆錄）；
    又證人即投資人嚴子三於法務部調查局臺中縣調查站證稱：「經我選定歐元為買
    賣標的後，即由生匯公司人員代我操作買賣歐元˙˙˙」等語，復參以本案查扣
    多件授權書，均載有：「致利基金融集團－本人現委任０００為我代理人，可全
    權隨時以本人名義，按即時現貨價格買賣（包括沽空）香港金銀業貿易場現貨黃
    金、本地倫敦金及某類外幣，並代管本人在貴公司開立之戶口。」等語，有客戶
    委託授權書扣案可稽，揆諸前開說明，顯見被告經營生匯公司除有經營期貨顧問
    及仲介事業外，亦確實有經營期貨經理事業，要無疑問。(三)綜上所述，悉知被告
    辯稱伊所從事者係現貨交易，而非期貨交易，及並未代客操作云云，均屬事後避
    就之詞，不足採信。而經營期貨經理、顧問及仲介事業，依期貨交易法第八十二
    條第一項之規定，需經主管機關之許可並發給許可證照始可經營。本件被告既未
    經主管機關之許可並取得許可證照，即擅自經營期貨經理、顧問及仲介事業，自
    有違反上開法條之規定；另生匯公司之登記業務範圍，僅有投資顧問、企業經營
    管理顧問等金融財務資訊提供，並未包括期貨經理、顧問及仲介事業之經營，被
    告經營此項業務，自屬經營公司登記範圍以外之業務，亦有違反公司法第十五條
    第一項之規定。此外，上開事實復有扣案之如附表所示證物等件附卷可稽，事證
    明確，被告犯行洵堪認定。
二、核被告甲○○所為，係違反公司法第十五條第一項規定，應依同法第三項處斷之
    經營公司登記範圍以外業務罪，及違反期貨交易法第八十二條第一項之規定，應
    依第一百十二條第五款之規定處斷之未經許可擅自經營期貨經理事業、期貨顧問
    事業、其他期貨服務（仲介）事業罪。被告與公司內之理財助理員沈大維、劉育
    辰、陳革正及其他約一、二十位真實姓名、年籍均不詳之成年人就右揭犯行，有
    犯意聯絡及行為之分擔，均為共同正犯。公司法第十五條第三項雖僅處罰負責人
    （在本案而言，係指被告），惟按因身分或其他特定關係成立之罪，其共同實施
    或教唆幫助者，雖無特定關係，仍以共犯論；刑法第三十一條第一項定有明文。
    依被告之自白，其公司內之理財助理員沈大維、劉育辰、陳革正及其他約一、二
    十位真實姓名、年籍均不詳之成年人，均參與經營期貨經理、顧問、仲介業務，
    而共同為公司登記範圍以外之業務，該等助理員雖無公司法所稱負責人之身分，
    然依前開刑法第三十一條第一項規定，仍可認係共同實施違反公司法第九條第一
    項、第三項規定之負責人，仍應以共犯論。公訴人漏未論列本案之共犯關係，似
    有未洽，應予補充。而被告所犯上開二罪間，為一行為觸犯數罪名之想像競合犯
    ，應從一重之期貨交易法第一百十二條第五款之罪處斷。又被告期貨交易法第一
    百十二條第五款之犯行，固有上開條文之三種態樣，但應論以犯罪情節較重之未
    經許可擅自經營期貨經理事業罪。又被告前後從事期貨經理、顧問及仲介服務等
    行為，均係基於經營之犯意，繼續為之，屬於經營事業之範疇內，為單純之一罪
    ，尚無連續犯之適用。爰審酌被告之素行、犯罪之動機、目的、手段、品行、智
    識程度、所生危害及犯罪後之態度等一切情狀，量處如主文所示之刑，以資懲儆
    。再被告並無前科紀錄，有臺灣高等法院被告全國前案紀錄表存卷可按，素行尚
    稱良好，經本次罪刑之宣告，當知所警惕而無再犯之虞，本院認所宣告之刑，以
    暫不執行為適當，爰併宣告緩刑三年，用啟自新。至附表所示之物，為被告所有
    供犯罪所用之物，依法宣告沒收之。
據上論斷，應依刑事訴訟法第二百九十九條第一項前段，公司法第十五條第三項、第
一項，期貨交易法第一百十二條第五款，刑法第十一條前段、第二十八條、第三十一
條第一項、第五十五條、第七十四條第一款、第三十八條第一項第二款，判決如主文
。
本案經檢察官蕭連森到庭執行職務。
中      華      民      國    八十九    年    十二      月    十五      日
                             臺灣臺中地方法院刑事第七庭
                                 法  官
右正本證明與原本無異。
如不服本判決，應於判決送達後十日內向本院提出上訴狀（須附繕本），上訴於臺灣
高等法院臺中分院。
                                       書記官
中      華       民     國    八十九    年               月              日
附錄：本案論罪科刑法條全文
公司法第十五條：
公司不得經營登記範圍以外之業務。
公司負責人違反前二項規定時，各處一年以下有期徒刑、拘役或科或併科新台幣十五
萬元以下罰金，並賠償公司因此所受之損害。
期貨交易法第一百十二條第五款：
有下列情事之一者，處七年以下有期徒刑，得併科新臺幣三百萬元以下罰金：
五、未經許可，擅自經營期貨信託事業、期貨經理事業、期貨顧問事業或其他期貨服
    務事業者。
附表：
編  號    證物名稱                                                  數  量
壹      生匯公司營利事業登記證影本、公司執照影本                    二張
貳      生匯公司現貨外匯保證金簡介                                  一冊
參      生匯公司會議記錄                                            一冊
肆      生匯公司投資理財簡介                                        一冊
伍      生匯公司外匯專業知識教材                                    一冊
陸      生匯公司客戶買賣現貨國際金融商品授權書                      一冊
柒      生匯公司客戶林芬蘭委託生匯公司ＡＥ財務顧問沈大維交易授權書  一冊
捌      生匯公司國外客戶委託書                                      一冊
玖      生匯公司客戶更換ＡＥ代為處理渠帳戶服務同意書                一冊
拾      生匯公司客戶取消交易授權書                                  一冊
拾壹    生匯公司客戶出金授權書                                      一冊
拾貳    生匯公司引介客戶予利基集團之投資引介契約書                  一冊
拾參    生匯公司客戶投資管理帳戶期滿通知書                          一冊
拾肆    生匯公司二萬元以上的投資方法說明資料                        一冊
拾伍    生匯公司買賣現貨外匯保證金交易對帳單                        二冊
拾陸    生匯公司與利基集團對帳單（現貨外匯保證金交易）              一冊
拾柒    生匯公司ＡＥ業績目標表及業績表（外匯保證金買賣）            一冊
拾捌    利基集團退佣予生匯公司買賣外匯保證金費用對帳單              一冊
拾玖    利基集團退佣予生匯公司買賣外匯保證金費用之匯款單            一冊


司法院資訊處製作；財團法人民間司法改革基金會備份。
